ACORDAO-COMPLETO-2409314

ACÓRDÃO 8557/2020 ATA 27/2020 - PRIMEIRA CÂMARA

VISTOS, relatados e discutidos estes autos de agravo interposto contra despacho por meio do qual foi conhecido recurso de reconsideração interposto pelo Ministério Público de Contas da União em face do Acórdão 5124/2019-TCU-Primeira Câmara,
ACORDAM os Ministros do Tribunal de Contas da União, reunidos em sessão da Primeira Câmara, ante as razões expostas pelo Relator, em:
9.1. nos termos do art. 289 do Regimento Interno do TCU, conhecer do presente agravo para, no mérito, dar-lhe provimento de forma a não conhecer do recurso de reconsideração interposto pelo Ministério Público de Contas da União em face em face do Acórdão 5124/2019-TCU-Primeira Câmara;
 9.2. dar ciência deste acórdão ao recorrente.

agravo interposto pelo responável contra despacho do relator, por meio do qual conheceu do recurso de reconsideração interposto pelo Ministério Público de Contas da União.

Primeira Câmara

Prefeitura Municipal de Tupaciguara - MG.

3. Interessados/Responsáveis/Recorrentes:
3.1. Responsável: Alexandre Berquó Dias (XXX.397.906-XX)
3.2. Recorrente: Alexandre Berquó Dias (XXX.397.906-XX).

13.1. Ministros presentes: Walton Alencar Rodrigues (Presidente), Benjamin Zymler (Relator), Bruno Dantas e Vital do Rêgo.
13.2. Ministro-Substituto presente: Weder de Oliveira.

BENJAMIN ZYMLER

Ministro Benjamin Zymler.

Trata-se de agravo interposto pelo sr. Alexandre Berquó Dias, ex-prefeito de Tapaciguara/MG, contra o despacho do relator, por meio do qual foi conhecido recurso de reconsideração interposto pelo Ministério Público de Contas da União em face do Acórdão 5124/2019-TCU-Primeira Câmara (peças 55, 59 e 67) . 
2.	Essa última deliberação, por seu turno, conheceu do recurso de reconsideração interposto pelo ora agravante, para, no mérito, dar-lhe provimento parcial com vistas a tornar insubsistente o Acórdão 6837/2016-TCU-Primeira Câmara  e julgar regulares com ressalva as contas do Sr. Alexandre Berquó Dias, dando-lhe quitação (peças 24 e 30) . 
3.	A Corte de Contas, por intermédio do supramencionado Acórdão 6837/2016-TCU-Primeira Câmara, havia julgado irregulares as contas do ex-prefeito referentes ao convênio 1.465/2009, celebrado com o Ministério do Turismo, para a realização de evento natalino na municipalidade, e aplicado-lhe a multa prevista no artigo 58, inciso I, da Lei 8.443/1992, no valor de R$ 15.000,00, em razão da contratação irregular das atrações musicais que se apresentaram no evento.
4.	O agravante, em sua peça recursal (peça 77) , requer que seja reformado o despacho agravado com vistas a não conhecer do recurso de reconsideração interposto pelo Ministério Público, visto que a sua admissão violaria o princípio da unicidade recursal.
5.	A Secretaria de Recursos assim se manifestou:
"ADMISSIBILIDADE DO AGRAVO 
O Sr. Alexandre Berquó Dias, ora agravante, é responsável pelas contas julgadas nos acórdãos em questão (legitimidade recursal) . Por meio de seu procurador constituído nos autos, foi notificado da decisão agravada em 28/10/2019 e formalizou o agravo em 4/11/2019, dentro do lapso de cinco dias contados na forma regimental (peças 71, 75 e 77) , atendendo ao requisito da tempestividade (Regimento Interno/TCU, art. 183, I, "d", e art. 185) . A decisão agravada - despacho decisório - é desfavorável ao agravante (interesse recursal) e pode ser combatida pela espécie recursal eleita (adequação) [RI/TCU, art. 289]. Preenchidos os requisitos regimentais, o agravo à peça 77 merece ser conhecido.
MÉRITO DO AGRAVO - ADMISSIBILIDADE DO RECURSO INTERPOSTO PELO MP/TCU
O agravante alega, em síntese, não ser cabível ao MP/TCU impugnar a decisão que apreciou recurso de reconsideração por meio de um segundo recurso de reconsideração nos autos, em atenção ao princípio da unicidade recursal. Pleiteia, ao final, que o agravo seja provido para reformar o despacho decisório à peça 67 de modo a não conhecer aludido recurso de reconsideração (peça 77) .
Análise
De fato, o recurso de reconsideração pendente, interposto pelo MP/TCU, se insurge contra deliberação que já apreciou outro recurso de reconsideração, embora o primeiro tenha sido manejado por parte diversa - o ora agravante. Por consequência, a rigor, haveria impedimento regimental para que esse último recurso seja admitido pelo Tribunal, haja vista o teor do art. 278, § 4º, do Regimento Interno/TCU (RI/TCU) : "não se conhecerá de recurso da mesma espécie, exceto embargos de declaração, pela parte ou pelo Ministério Público junto ao TCU, contra deliberação que apreciou o primeiro recurso interposto". Na mesma direção apontaria a interpretação literal do art. 285, do RI/TCU quando prescreve que o recurso de reconsideração poderá ser formulado "uma só vez" "pela parte ou pelo Ministério Público". Dessa forma, o caminho natural seria o posicionamento pelo não conhecimento, seguindo a letra regimental.
Entretanto, não se deve ignorar que o acórdão original proferido por esta Corte foi no sentido de julgar irregulares as contas do ora agravante, aplicando-lhe multa, e apenas com o provimento de seu recurso de reconsideração (o primeiro nos autos) consumou-se a sucumbência do MP/TCU - nas oportunidades em que se manifestou nestes autos quanto ao mérito, o representante do Parquet defendeu a irregularidade das presentes contas especiais sob responsabilidade do agravante e sua sanção com multa (peças 23 e 52) . Portanto, esta é a primeira oportunidade efetiva que o MP/TCU têm para formular impugnação em relação ao julgamento pela regularidade das contas e elisão da multa. Isto porque, repita-se tal quadro favorável à gestão criticada emergiu apenas com o Acórdão 5124/2019-TCU-Primeira Câmara, que deu parcial provimento ao recurso de reconsideração manejado primeiramente pelo ora agravante. 
Nestas circunstâncias, soa razoável interpretar que a vedação normativa visa inibir a pluralidade de recursos da mesma espécie quando formulados pela mesma parte. Nessa linha, no caso concreto poderia ser franqueada a interposição de (um primeiro) recurso de reconsideração pelo MP/TCU contra esse último acórdão, por ter constituído a primeira decisão desfavorável à tese desde sempre defendida pelo recorrente nos autos. Solução alternativa, para não tolher do MP/TCU a prerrogativa de questionar dado quadro de mérito surgido pela primeira vez nos autos, o que, na prática, poderia desidratar sua atuação como fiscal do interesse público em muitos casos, seria conhecer da peça 59 como recurso de revisão, sem, no entanto, exigir-lhe os específicos requisitos do art. 35, da Lei 8.443/1992 (art. 288, do RI/TCU) .
Considerando esse contexto, delineiam-se duas possibilidades razoáveis:
A peça 59 poderia ser conhecida como recurso de reconsideração, em caráter excepcional (primeira oportunidade de combater quadro de sucumbência) . Nesse caso, haveria as seguintes implicações:
a) o processo permaneceria sendo conduzido pelo e. Relator já sorteado;
b) não haveria requisitos específicos de admissibilidade recursal a serem exigidos (como é o caso do recurso de revisão) ;
c) seria possível a interposição posterior de recurso de revisão.
Alternativamente, a peça 59 poderia ser excepcionalmente admitida como recurso de revisão, com as seguintes implicações processuais:
a) seria sorteado novo relator;
b) a excepcionalidade estaria na admissão de recurso de revisão, mesmo sem o cumprimento dos requisitos específicos art. 35, da Lei 8.443/1992 (art. 288, do RI/TCU) ;
c) não seria possível, por preclusão consumativa, a apresentação de outro futuro/eventual recurso de revisão pelo MP/TCU.
Encaminhamento semelhante foi proposto ao Tribunal em manifestação desta Unidade Técnica lançada nos autos do TC-Processo 019.032/2005-0 (peça 163) , cujo contexto processual era similar (recurso de consideração contra acórdão que havia apreciado anterior recurso da mesma espécie, porém interposto por parte diversa) .
Caso seja acolhida qualquer das soluções antes expostas, a impugnação manejada pelo MP/TCU (seja como recurso de reconsideração, seja como de revisão) pode, ao final, piorar a situação jurídica do Sr. Alexandre Berquó Dias, tendo em vista que o acórdão impugnado lhe deu quitação e afastou a sanção que pesava sobre si. Assim, de um modo ou de outro, faz-se imperioso abrir prazo para o potencial prejudicado se manifestar em contrarrazões ao recurso (CF/1988, art. 5º, LV c/c Lei 8.443/1992, art. 31 c/c RI/TCU, art. 283) . 
1.1. Assim, em respeito aos princípios constitucionais do contraditório e da ampla defesa, devem ser encaminhadas ao Sr. Alexandre Berquó Dias, além desta instrução, cópias das seguintes peças processuais:
i) Acórdão 6837/2016-TCU-Primeira Câmara (peça 24) e Acórdão 5124/2019-TCU-Primeira Câmara (peça 55) , mencionando no texto da comunicação que os respectivos relatórios e votos podem ser acessados no endereço , aba "Sessões e Jurisprudência", base "Acórdãos";
ii) peça 59 nominada "recurso de reconsideração", por meio da qual o MP/TCU pleiteia a insubsistência do Acórdão 5124/2019-TCU-Primeira Câmara, mantendo-se inalterado o Acórdão 6837/2016-TCU-Primeira Câmara; e
iii) deliberação que venha a ser proferida pelo e. Relator ou pelo Colegiado julgador posteriormente a esta instrução.
PROPOSTA DE ENCAMINHAMENTO
Ante o exposto, submetem-se os autos à consideração superior com a seguinte proposta de encaminhamento:
I) conhecer do agravo interposto por Alexandre Berquó Dias (peça 77) e, no mérito negar-lhe provimento;
II) quanto ao recurso interposto pelo Ministério Público junto ao TCU (MP/TCU) por meio da peça 59:
II.a) excepcionalmente, conhecê-lo como recurso de reconsideração; ou, alternativamente
II.b) julgando não ser cabível conhecê-la como recurso de reconsideração, encaminhar o processo para sorteio de novo Relator, a quem se propõe conhecer da referida peça como recurso de revisão;
III) promover a notificação do Sr. Alexandre Berquó Dias (CPF XXX.397.906-XX) para, se entender oportuno, oferecer contrarrazões em face do recurso interposto pelo Ministério Público junto ao TCU (MP/TCU) [peça 59], encaminhando-lhe cópia desta instrução e das peças indicadas no item 13.1 supra (RI/TCU, art. 283) ."
6.	O Ministério Público junto ao TCU assim se manifestou ao divergir desse entendimento:
4.	"A Secretaria de Recursos (Serur) , ao analisar a admissibilidade e o mérito do recurso, propôs, em pareceres convergentes (peças 83 e 84) , o conhecimento do agravo para, no mérito, negar-lhe provimento. Propôs, ainda, quanto ao recurso de reconsideração interposto pelo Ministério Público:
	a) excepcionalmente, conhecê-lo como recurso de reconsideração [não obstante aquela unidade especializada já ter realizado o exame de admissibilidade do recurso do Ministério Público (peças 61 e 62) e o relator já ter conhecido desse recurso por meio do despacho à peça 67]; ou, alternativamente
	b.1) na hipótese de não ser cabível conhecer o expediente manejado como recurso de reconsideração, encaminhar o processo para sorteio de novo relator, a quem se propõe conhecer da referida peça como recurso de revisão; e
	b.2) promover a notificação de Alexandre Berquó Dias, para, se entender oportuno, oferecer contrarrazões em face do recurso interposto pelo Ministério Público.
5.	A proposta alternativa de se conhecer da peça recursal como recurso de revisão, de acordo com o sustentado pela Serur nos parágrafos 10 e 11 da instrução à peça 83, seria excepcional, uma vez que não seria exigido o cumprimento dos requisitos específicos dessa espécie recursal, previstos no artigo 35 da Lei 8.443/1992.
***
6.	Este representante do Ministério Público de Contas da União, com as vênias de praxe, discorda do encaminhamento oferecido pela unidade instrutiva, por entender que o agravo deve ser conhecido, para, no mérito, ser-lhe dado provimento, a fim de tornar insubsistente o despacho à peça 67, de maneira a que o recurso de reconsideração interposto pelo Ministério Público não seja conhecido. Discorda-se, ainda, da proposta alternativa de se conhecer excepcionalmente, de pronto, a peça recursal interposta pelo Ministério Público como recurso de revisão.
7.	Cumpre ressaltar que a jurisprudência do TCU, fundamentada, principalmente, no artigo 278, § 4º, do Regimento Interno do TCU, é no sentido de que não é possível a interposição de recurso da mesma espécie, exceto os embargos de declaração, tanto pela parte quanto pelo Ministério Público, contra decisão que apreciou o primeiro recurso interposto.
8.	Como exemplo, vale citar trecho do voto condutor do Acórdão 7603/2012-TCU-Primeira Câmara, de relatoria do ministro José Múcio Monteiro, em que a questão foi muito bem analisada pela Corte de Contas:
3. É contra a deliberação da fase recursal que o Ministério Público, na pessoa do Subprocurador-Geral Paulo Soares Bugarin, apresenta o novo recurso de reconsideração.
4. A Serur propõe o não conhecimento da peça, alegando, entre outros argumentos, que a admissão de recurso de reconsideração com recurso de reconsideração pode levar à perpetuação dos processos, já que, em tese, os prejudicados com a nova revisão da decisão também teriam o direito de manejar tais recursos, "sobrecarregando os colegiados deste Tribunal com a necessidade de sucessivas apreciações da mesma matéria, além de postergar indefinidamente o trânsito em julgado dos processos".
5. Ao manifestar-se nos autos, o representante do MP/TCU discorda do encaminhamento proposto pela Serur, sugerindo, particularmente quanto à possibilidade de infindável adiamento da definição do julgamento, que se examine, na decisão atacada, a existência de alguma inovação de que resulte sucumbência, circunstância que faria emergir o direito ao duplo grau de jurisdição e, por consequência, a faculdade, àquele que se julgue vilipendiado, de apresentar novo recurso.
6. Ocorre que, com todas as vênias, a solução proposta não resolve a questão de potencial perpetuação do processo, já que nada impede que alternâncias consecutivas de sucumbência ensejem sucessivos recursos de reconsideração.
7. Seja como for, o acréscimo do § 4º ao art. 278 do Regimento Interno, conforme redação introduzida pela Resolução TCU 246/2011, veio fulminar a possibilidade de conhecimento do presente recurso, ao estabelecer que "não se conhecerá de recurso da mesma espécie, exceto embargos de declaração, pela parte ou pelo Ministério Público junto ao TCU, contra deliberação que apreciou o primeiro recurso interposto".
8. Tal dispositivo, cuja inclusão no nosso regimento foi precedida de debate abalizado nos autos que formatou a sua nova redação, nada mais é que corolário da prevalência nesta Casa da linha defendida nos autos pela Serur, bem ilustrada pelas palavras proferidas pelo Ministro Aroldo Cedraz no voto condutor do Acórdão 3883/2008-TCU-Segunda Câmara, que dizem que, "por ser instituto de ordem pública, o princípio do duplo grau de jurisdição exige regulamentação consentânea com outros princípios, tais como o da celeridade processual, e não admite interpretações extensivas de forma a criar fases, etapas, procedimentos e recursos não previstos expressamente em lei, em observância ao princípio da taxatividade" (destaques acrescidos) .
9.	Nesse sentido ainda são os Acórdãos 1.182/2010 e 2.614/2007, ambos do Plenário, e 3.883/2008-2ª Câmara, prolatados antes mesmo da inserção do artigo 278, § 4º, ao Regimento Interno (RI/TCU) , que se deu com a Resolução TCU 246/2011, que sedimentou a questão com a vedação expressa de interposição de recurso da mesma espécie, com exceção dos embargos declaratórios, contra decisão que apreciou o primeiro recurso interposto. Por oportuno, transcreve-se o sumário do Acórdão 3883/2008-TCU-Segunda Câmara, de relatoria do ministro Aroldo Cedraz:
RECURSO DE RECONSIDERAÇÃO CONTRA RECURSO DE RECONSIDERAÇÃO. AUSÊNCIA DE AMPARO LEGAL. NÃO CONHECIMENTO. 1. Os procedimentos processuais fixados em lei devem ser obedecidos rigorosamente, pois não é dado nem às partes nem aos órgãos judiciais criar, por acordo, ritos ou procedimentos não previstos em lei, ou desprezar os trâmites legais. 2. Os recursos devem acomodar-se às formas e às oportunidades previstas em lei, para não tumultuar o processo e frustrar o objetivo da tutela jurisdicional em manobras caprichosas e de má-fé. 3. O princípio do duplo grau de jurisdição não pretende, necessariamente, reexaminar todas as matérias ao menos duas vezes. Este tem como finalidade apenas corrigir possíveis falhas cometidas no julgamento da matéria pelo juízo inferior. 4. O juízo superior reexamina matéria já discutida ou examina matéria nova, desde que devidamente autorizado expressamente por lei e na forma da lei. 5. Não se conhece de recurso de reconsideração contra recurso de reconsideração, ainda que o primeiro tenha sido interposto com fundamento em fato novo, tendo em vista a ausência de autorização legal.
10.	A Serur entende que dever-se-ia conhecer do recurso de reconsideração interposto pelo Ministério Público, tendo em vista que apenas com o provimento do recurso de reconsideração interposto pelo responsável, afastando a aplicação da multa prevista no artigo 58, inciso I, da Lei 8.443/1992 e julgando regulares com ressalva suas contas, teria se consumado a sucumbência do MP/TCU:
9. (...) nas oportunidades em que se manifestou nestes autos quanto ao mérito, o representante do Parquet defendeu a irregularidade das presentes contas especiais sob responsabilidade do agravante e sua sanção com multa (peças 23 e 52) . Portanto, esta é a primeira oportunidade efetiva que o MP/TCU tem para formular impugnação em relação ao julgamento pela regularidade das contas e elisão da multa. Isto porque, repita-se tal quadro favorável à gestão criticada emergiu apenas com o Acórdão 5124/2019-TCU-Primeira Câmara, que deu parcial provimento ao recurso de reconsideração manejado primeiramente pelo ora agravante. (parágrafo 9º da instrução à peça 83) .
11.	Diante disso, a unidade técnica conclui que seria razoável interpretar que a vedação normativa visa a inibir a pluralidade de recursos da mesma espécie quando formulados pela mesma parte.
12.	O Ministério Público discorda desse entendimento da Serur, pelas seguintes razões.
13.	Quanto à afirmação de que com a apreciação do recurso de reconsideração interposto pelo responsável, com o afastamento da multa prevista no artigo 58, inciso I, da Lei 8.443/1992 e com o julgamento pela regularidade com ressalva de suas contas, é que teria se consumado a sucumbência do MP/TCU, vale esclarecer que não há falar em sucumbência para o Ministério Público de Contas da União, que tem como missão a guarda da lei e a fiscalização de sua execução, atuando, sempre, portanto, como fiscal da lei. Considerando, portanto, que o MP/TCU atua como custos iuris, o interesse do Ministério Público em recorrer está na fiel observância do direito objetivo sustentado no processo, mercê do pronunciamento ad quem do TCU, não se confundindo, pois, com vantagem individual destinada a beneficiar a União, nem com o interesse do próprio responsável.
14.	Mesmo que se pudesse falar de sucumbência, esta, quando surgida, para qualquer das partes, tão somente em última instância (na hipótese de a parte ter obtido êxito nas etapas anteriores) , não autoriza a abertura de uma etapa recursal adicional. Havia tal possibilidade no regime processual civil anterior, do Código de Processo Civil de 1973, que admitia a interposição de embargos infringentes quando acórdão, em apelação, houvesse reformado por maioria de votos a sentença apelada (art. 530) . Abria-se, assim, uma instância recursal adicional, ainda no âmbito da jurisdição ordinária (já que os recursos cabíveis daí em diante seriam extraordinários, de hipóteses de cabimento restritas, tal qual o recurso de revisão no âmbito do TCU) . Porém, inexistindo previsão legal em tal sentido, não há que se cogitar, no caso concreto, de uma etapa recursal adicional, sem prejuízo, porém, do cabimento do recurso de revisão, se presentes qualquer de suas hipóteses.
15.	Ademais, há que se considerar que ao MP/TCU é sempre oportunizado se manifestar no âmbito de recurso interposto pelas partes, como fiscal da lei, inclusive em sessão, até que encerrada a fase de deliberação.
***
16.	Por essas razões, este representante do Ministério Público de Contas da União manifesta-se no sentido de o relator conhecer do presente agravo, para, no mérito, dar-lhe provimento, com vistas a tornar insubsistente o despacho do relator constante da peça 67, a fim de que o recurso de reconsideração interposto pelo Ministério Público não seja conhecido pelo TCU.
17.	Em que pese a nossa discordância, também, da proposta alternativa de se conhecer excepcionalmente da peça recursal como recurso de revisão, o Ministério Público manifesta-se no sentido de que o Tribunal notifique o recorrente, na pessoa do Procurador Sérgio Ricardo Costa Caribé, autor do recurso localizado à peça 59, para que, caso queira, complemente o aludido expediente recursal, com vistas a demonstrar um dos requisitos específicos do recurso de revisão, previstos no artigo 35 da Lei 8.443/1992.
	É o relatório.

8.1. Nayara Andrade Pereira (98.189/OAB-MG), representando Alexandre Berquo Dias.

Procurador Rodrigo Medeiros de Lima.

CONTAS IRREGULARES E MULTA. RECURSO DE RECONSIDERAÇÃO INTERPOSTO PELO RESPONSÁVEL. CONTAS REGULARES COM RESSALVAS E QUITAÇÃO. RECURSO DE RECONSIDERAÇÃO INTERPOSTO PELO MP/TCU. CONHECIMENTO. AGRAVO INTERPOSTO PELO RESPONSÁVEL. AUSÊNCIA DE PREVISÃO LEGAL PARA A EXISTÊNCIA DE UMA INSTÂNCIA RECURSAL ADICIONAL. PROVIMENTO. NÃO CONHECIMENTO DO RECURSO INTERPOSTO PELO MINISTÉRIO PÚBLICO JUNTO AO TCU.

TOMADA DE CONTAS ESPECIAL (TCE)

Secretaria de Recursos (SERUR); Secretaria de Controle Externo de Tomada de Contas Especial (SecexTCE).

Trata-se de agravo interposto pelo sr. Alexandre Berquó Dias, ex-prefeito de Tapaciguara/MG, contra o despacho deste relator, por meio do qual foi conhecido recurso de reconsideração interposto pelo Ministério Público de Contas da União em face do Acórdão 5124/2019-TCU-Primeira Câmara (peças 55, 59 e 67) . 
2.	Por meio dessa última deliberação, foi dado provimento parcial a recurso de reconsideração interposto pelo responsável contra o Acórdão 6837/2016-TCU-Primeira Câmara, de forma que este teve suas contas julgadas regulares com ressalva, sendo-lhe dada quitação (peças 24 e 30) . 
3.	Já por intermédio do mencionado Acórdão 6837/2016-TCU-Primeira Câmara, haviam sido julgadas irregulares as contas do ex-prefeito referentes ao convênio 1.465/2009, celebrado com o Ministério do Turismo, para a realização de evento natalino na municipalidade, sendo-lhe aplicada a multa prevista no artigo 58, inciso I, da Lei 8.443/1992, no valor de R$ 15.000,00, em razão da contratação irregular das atrações musicais que se apresentaram no evento.
4.	O agravante, em sua peça recursal (peça 77) , requer que seja reformado o despacho agravado com vistas a não conhecer do recurso de reconsideração interposto pelo Ministério Público, visto que a sua admissão violaria o princípio da unicidade recursal.
5.	Por estarem presentes os requisitos de admissibilidade previstos no art. 289 do Regimento Interno do TCU, cabe conhecer do recurso e adentrar-lhe o mérito.
II
6.	O agravante alega, em síntese, não ser cabível ao MP/TCU impugnar a decisão que apreciou recurso de reconsideração por meio de um segundo recurso de reconsideração nos autos, em atenção ao princípio da unicidade recursal. Assim, entende que, ao contrário do disposto no despacho agravado, não cabe o conhecimento do recurso de reconsideração interposto pelo Ministério Público junto ao TCU.
7.	A Secretaria de Recursos propõe negar provimento ao agravo de acordo com os seguintes argumentos:
a) a rigor, haveria impedimento regimental para que esse último recurso de reconsideração do Ministério Público junto ao TCU seja admitido pelo Tribunal, haja vista o teor do art. 278, § 4º, do Regimento Interno/TCU:
b) na mesma direção apontaria a interpretação literal do art. 285 do Regimento Interno do TCU quando prescreve que o recurso de reconsideração poderá ser formulado "uma só vez" "pela parte ou pelo Ministério Público";
c) entretanto, não se deve ignorar que o acórdão original proferido por esta Corte foi no sentido de julgar irregulares as contas do ora agravante, aplicando-lhe multa, e apenas com o provimento de seu recurso de reconsideração (o primeiro nos autos) consumou-se a sucumbência do MP/TCU;
d) esta é a primeira oportunidade efetiva que o MP/TCU têm para formular impugnação em relação ao julgamento pela regularidade das contas e elisão da multa (de acordo com o decidido em recurso de reconsideração interposto pelo responsável) ; e
e) nestas circunstâncias, soa razoável interpretar que a vedação normativa visa inibir a pluralidade de recursos da mesma espécie quando formulados pela mesma parte. Nessa linha, no caso concreto poderia ser franqueada a interposição de (um primeiro) recurso de reconsideração pelo MP/TCU contra esse último acórdão.
8.	Alternativamente, a unidade técnica propõe o conhecimento do recurso de reconsideração interposto pelo Ministério Público junto ao TCU como recurso de revisão, mesmo sem o cumprimento dos requisitos específicos art. 35 da Lei 8.443/1992.
III
9.	O Ministério Público junto ao TCU diverge desses argumentos ao apontar que:
	"a jurisprudência do TCU, fundamentada, principalmente, no artigo 278, § 4º, do Regimento Interno do TCU, é no sentido de que não é possível a interposição de recurso da mesma espécie, exceto os embargos de declaração, tanto pela parte quanto pelo Ministério Público, contra decisão que apreciou o primeiro recurso interposto."
10.	Com efeito, entendo assistir razão ao Ministério Público junto ao TCU.
11.	A Lei 8.443/1992 albergou o princípio do duplo grau de jurisdição no processo no âmbito desta Corte. Assim, da decisão proferida em tomada ou prestação de contas cabe a interposição de recurso de reconsideração e da decisão proferida em atos sujeitos a registro ou em fiscalização de atos e contratos cabe a interposição de pedido de reexame (arts. 32, inciso I, e 48 da Lei 8.443/1992) .
12.	Os recursos processuais, além de estarem sujeitos ao princípio da taxatividade - somente são cabíveis aqueles previstos nas normas -, estão também submetidos ao princípio da unicidade -as decisões judiciais somente podem ser impugnadas por meio de uma espécie recursal.
13.	Com base nesses princípios o Regimento Interno do TCU assim dispõe em seu art. 278, § 4º:
	"não se conhecerá de recurso da mesma espécie, exceto embargos de declaração, pela parte ou pelo Ministério Público junto ao TCU, contra deliberação que apreciou o primeiro recurso interposto".
14.	Com efeito, ao se admitir, como propõe a unidade técnica, o conhecimento de recurso de reconsideração contra decisão proferida em recurso de reconsideração estaria se criando um terceiro grau de jurisdição sem amparo legal.
15.	A mesma matéria já apreciada na primeira deliberação e no primeiro recurso de reconsideração seria submetida ao órgão julgador uma terceira vez em novo recurso de reconsideração.
16.	Não importa que esse segundo recurso de reconsideração seja interposto pela parte sucumbente no primeiro. Isso porque nos dois julgamentos anteriores ambas as partes ou a parte e o Ministério Público junto ao TCU, na condição de fiscal da lei, tiveram a oportunidade de se manifestar. No julgamento originário, mediante apresentação das alegações de defesa e a emissão do parecer ministerial. No julgamento do recurso, mediante a apresentação das alegações recursais e a concessão de oportunidade ao Parquet para contra-argumentá-las.
17.	Ou seja, de acordo com o princípio do duplo grau de jurisdição, foi garantido o devido exercício do contraditório em duas oportunidades perante o órgão julgador. Não há razão para se falar em uma terceira oportunidade.
18.	Nesse sentido, menciono o seguinte trecho do voto condutor do Acórdão 7603/2012-TCU-Primeira Câmara, que igualmente tratou de recurso de reconsideração interposto pelo MP/TCU contra decisão que julgou recurso de reconsideração:
"Tal dispositivo [art. 278, § 4º, do Regimento Interno do TCU] ... nada mais é que corolário da prevalência nesta Casa da linha defendida nos autos pela Serur, bem ilustrada pelas palavras proferidas pelo Ministro Aroldo Cedraz no voto condutor do Acórdão 3883/2008-TCU-Segunda Câmara, que dizem que, "por ser instituto de ordem pública, o princípio do duplo grau de jurisdição exige regulamentação consentânea com outros princípios, tais como o da celeridade processual, e não admite interpretações extensivas de forma a criar fases, etapas, procedimentos e recursos não previstos expressamente em lei, em observância ao princípio da taxatividade" (grifou-se) . 
19.	A mesma conclusão se extrai quando se examina o Código de Processo Civil - CPC, aplicável subsidiariamente no âmbito desta Corte. Das sentenças proferidas pelo juízo de primeiro grau, cabe apelação (art. 1.009 do CPC) . Não há previsão legal da interposição de uma nova apelação, independentemente do resultado do julgamento da primeira.
20.	Ou seja, com o julgamento da apelação, no âmbito do CPC, ou com o julgamento do recurso de reconsideração ou do pedido de reexame, no âmbito do processo perante o TCU, entende-se atendido o princípio do duplo grau de jurisdição e encerrada a prestação jurisdicional ordinária de conhecimento.
21.	Por certo, cabe sempre a interposição de embargos de declaração (arts. 1.022 do CPC e 32, inciso III, da Lei 8.443/1992) com o intuito de se esclarecer obscuridade, eliminar contradição ou suprir omissão. Entretanto, trata-se aqui de mero aperfeiçoamento da decisão questionada e não de uma nova submissão da matéria ao órgão julgador, o que caracterizaria um terceiro grau de jurisdição não previsto em lei.
22.	O fato de se esgotar a jurisdição ordinária, por outro lado, não quer dizer que não haja espaço para a interposição de recursos extraordinários (v.g. recursos especial e extraordinário - art. 1.029 do CPC) . Trata-se, contudo, de instrumentos que não buscam a rediscussão da matéria em si, mas sim garantir a correta aplicação da Constituição Federal e da legislação federal. Ou seja, não se trata de uma garantia da parte sucumbente para que tenha seu pleito novamente apreciado pelo Poder Judiciário.
23.	Da mesma forma não há impedimentos para que, desde que preenchidos os requisitos para tanto, seja proposta ação rescisória, nos termos do art. 966 do CPC, ou interposto de recurso de revisão, de acordo com o art. 35 da Lei 8.443/1992.
24.	Essas três hipóteses de novas submissões da matéria, mesmo que parcial ou condicionada, ao escrutínio de novo julgamento, ocorrem, cabe destacar, porque há previsão normativa para tanto, o que, como já exposto, não ocorre no presente caso.
25.	Outrossim, tal qual exposto pelo Ministério Público junto ao TCU, não vislumbro fundamentos para que o presente recurso de reconsideração seja conhecido como recurso de revisão, pois sequer foram indicados os requisitos legais que permitiriam o seu conhecimento.
26.	Por certo, não há óbices para que qualquer um dos legitimados interponha recurso de revisão caso vislumbrem a viabilidade para tanto. 
Ante o exposto, acolhendo o parecer do Ministério Público junto ao TCU, cujos fundamentos incorporo como razões de decidir, manifesto-me para que o Tribunal aprove o acórdão que ora submeto à apreciação deste Colegiado.
 
TCU, Sala das Sessões Ministro Luciano Brandão Alves de Souza, em 11 de agosto de 2020.
BENJAMIN ZYMLER 
Relator